【裁判字號】    99,訴易,49
【裁判日期】    991019
【裁判案由】    侵權行為損害賠償
【裁判全文】
臺灣高等法院民事判決                  99年度訴易字第49號
原    告  辛○○
被    告  丁○○
          戊○○
          庚○○
          甲○○
          乙○○
          丙○○
          己○○
上列當事人間侵權行為損害賠償事件，原告提起刑事附帶民事訴
訟，經本院刑事庭裁定移送，本院於民國99年10月5日言詞辯論
終結，判決如下：
    主  文
被告丁○○、庚○○、戊○○、甲○○、乙○○、己○○應給付
原告新臺幣貳拾捌萬捌仟元，及自民國98年7月14日起至清償日
止，按年息5％計算之利息。
原告其餘之訴駁回。
訴訟費用由被告負擔七分之六，餘由原告負擔。
原告假執行之聲請駁回。
    事實及理由
壹、程序部分：
    被告丁○○、庚○○、丙○○未於言詞辯論期日到場，核無
    民事訴訟法第386條所列各款情形，爰依原告之聲請，由其
    一造辯論而為判決。
貳、實體部分：
一、原告聲明：（一）被告應給付原告新台幣（下同）33萬6,00
    0元，及自起訴狀繕本最後送達被告翌日起至清償日止，按
    年息5％計算之利息。（二）願供擔保請准宣告假執行。
    被告戊○○、甲○○、乙○○、己○○聲明：原告之訴駁回
    。
    被告丙○○未於言詞辯論期日到場，據其以前到場及提出書
    狀聲明：（一）原告之訴駁回。（二）如受不利之判決，願
    供擔保請准免為假執行。
    被告丁○○、庚○○未曾到場，亦未提出書狀作何聲明。
二、原告起訴主張：伊於民國（下同）93年9月23日，與智富全
    球投資控股股份有限公司（下稱智富公司）簽約並認購貳股
    ，投資被告以寶聯發股份有限公司（下稱寶聯發公司）名義
    推出之「紅樹林銀髮族開發專案」，並繳交股款33萬6,000
    元。詎上開專案之銀髮族養生別館未曾動工興建，復因被告
    推出上開專案時曾向訴外人郭熙崑融資借款，為償還該筆款
    項，被告乃決議將原登記在寶聯發公司名下坐落臺北縣淡水
    鎮○○段24-1、24-12、23等地號土地（下稱系爭水仙段土
    地）轉讓予郭熙崑，致伊購買之股份，屆期未能贖回，受有
    損害，被告應負賠償之責。爰依侵權行為法律關係，求為命
    被告給付33萬6,000元，及自起訴狀繕本最後送達被告翌日
    起至清償日止，按年息5％計付利息之判決。
    被告戊○○以：伊不認識原告，原告係向智富公司購買股份
    ，伊不在智富公司上班云云，資為抗辯。
    被告甲○○以：智富公司實際負責人係被告丁○○，伊僅係
    人頭，倘刑事判決最後認定伊有罪，伊才願意付款云云，資
    為抗辯。
    被告乙○○以：伊不認識原告，伊僅係智富公司之員工，非
    公司負責人，更不是股東云云，資為抗辯。
    被告丙○○以：原告於94年1月20日即以伊等詐欺、侵占為
    由，委任訴外人林卉羚提起民、刑事訴訟程序，可認原告於
    94年間即已知有損害及賠償義務人，原告遲至99年始提起本
    件訴訟，請求權已罹於時效。伊不認識原告，也未收原告的
    錢，伊僅係寶聯發公司之登記名義負責人，未實際參與公司
    經營，相關公司業務均係由被告丁○○負責，原告應向被告
    丁○○要錢。況伊擔任負責人時，紅樹林銀髮族開發專案已
    未再販售等語，資為抗辯。
    被告己○○以：原告係向智富公司認購股份，伊與智富公司
    無任何關係，亦非契約當事人，智富公司始為賠償義務人，
    原告向伊請求，於法無據。又原告係於93年9月間與智富公
    司簽約繳交股款，贖回期間為6個月，原告迄今始提出本件
    訴訟，已逾侵權行為損害賠償請求權之2年時效期間云云，
    資為抗辯。
    被告丁○○、庚○○未曾到場，亦未提出書狀作何陳述。
三、兩造不爭執之事實：
    原告於93年9月23日與智富公司簽約，認購該公司以寶聯發
    公司名義推出之「紅樹林銀髮族開發專案」2股，並繳交股
    款33萬6,000元。嗣上開專案之銀髮族養生別館未興建完成
    ，坐落基地即系爭水仙段土地並轉讓予訴外人郭熙崑，致原
    告購買之股份，屆期未能贖回。
    證據：本票、紅樹林銀髮族開發專案合約書、認購單（見附
    民卷4頁、訴易卷124、125頁）。
四、關於原告依侵權行為法律關係請求被告丙○○賠償部分：
（一）按因侵權行為所生之損害賠償請求權，自請求權人知有損
      害及賠償義務人時起，二年間不行使而消滅，民法第197
      條定有明文。
（二）經查被告丙○○抗辯原告於94年1月20日即以伊涉詐欺、
      侵占為由，委任訴外人林卉羚提起民、刑事訴訟程序，可
      認原告於94年間即已知有損害及賠償義務人，原告遲至99
      年間始提起本件訴訟，對伊之請求權已罹於時效消滅等語
      ，業據其提出原告委任林卉羚提起民、刑事訴訟之委任書
      為證（見訴易卷98頁）；該委任書係原告所出具，為原告
      所自認（見訴易卷123頁）。又查林卉羚與其他告訴人陳
      靜玉等人已於94年4月21日具狀對被告甲○○、丙○○、
      丁○○提出刑事告訴，亦有被告丙○○提出之刑事告訴狀
      可憑（見訴易卷99-112頁），足見原告於94年1月間即已
      知被告丙○○為其所主張侵權行為之賠償義務人，原告遲
      至98年6月19日始對被告丙○○提起本件刑事附帶民事訴
      訟請求損害賠償（見附民卷1頁），被告丙○○抗辯原告
      對伊之請求權已罹於時效而消滅，應屬有據。另查被告己
      ○○雖亦為時效抗辯，惟原告委任林卉羚提出之刑事告訴
      ，並未列有被告己○○，而刑事偵查、第一審審理並未傳
      喚原告到庭，有刑事卷宗可憑；原告陳述其係收到刑事第
      一審判決始知要告被告等人（見訴易卷122頁背面），堪
      信為真實；而原告係於98年4月30日始收到刑事第一審判
      決，有送達證書可憑（見刑事原法院卷第4宗276頁），其
      於98年6月19日提起本件刑事附帶民事訴訟請求損害賠償
      ，對被告己○○之請求權並未罹於時效，被告己○○抗辯
      原告對伊之請求權已罹於時效消滅云云，為不足取。至原
      告於94年1月間提出刑事告訴所列之被告甲○○、丁○○
      並未為時效抗辯，不得援用被告丙○○所為之時效抗辯，
      附此說明。
（三）另按數人負同一債務或有同一債權，而其給付可分者，除
      法律另有規定或契約另有訂定外，應各平均分擔或分受之
      ，民法第271條定有明文。經查原告請求被告丁○○等7人
      賠償33萬6,000元，係屬可分之給付，應由被告等人平均
      分擔即每人分擔4萬8,000元（336,000元÷7＝48,000元）
      。原告對被告丙○○之損害賠償請求權已罹於時效而消滅
      ，有如前述，即原告請求被告丙○○賠償4萬8,000元部分
      為無理由，不應准許。原告之請求扣除被告丙○○分擔之
      部分後為28萬8,000元（336,000元－48,000元＝288,000
      元），原告請求其餘被告賠償28萬8,000元有無理由，另
      詳下述之。
五、關於原告依侵權行為法律關係請求被告丁○○、庚○○、戊
    ○○、甲○○、乙○○、己○○賠償28萬8,000元有無理由
    ，論述如下：
（一）經查被告丁○○、庚○○未曾到場，亦未提出準備書狀爭
      執原告主張之事實，視同自認（民事訴訟法第280條第3項
      、第1項參照），應認原告對彼等主張之事實為真正。
（二）又查被告丁○○於92年12月30日成立智富公司（設址：臺
      北市○○區○○路101號6樓之1）並任負責人，由被告庚
      ○○擔任公司執行長，被告乙○○為總顧問，負責員工訓
      練、業務講習、商品介紹等業務；另被告丁○○自93年3
      月間起至同年8月間止，以每月薪資10萬元之代價，僱用
      被告甲○○擔任負責人，被告丙○○為監察人；又被告丁
      ○○為與被告己○○合作「紅樹林銀髮族開發專案」投資
      計畫，於93年1月13日成立寶聯發公司（設址：臺北市○
      ○路192號4樓），先後由被告己○○、戊○○、丙○○擔
      任該公司之董事長，利用上開公司為營業場所，販售「紅
      樹林銀髮族開發專案」，表示將以在系爭水仙段土地建造
      「銀髮族養生別館」為投資標的，向不特定人士推銷入股
      ，金額分為每單位10萬、15萬元兩種，可以選擇每3、6、
      9個月取得6％至13％不等之利息，並提供誠泰商業銀行林
      森北路分行0000000000000帳號（戶名：寶聯發公司）作
      為吸收投資人匯入股金之帳戶，因投資報酬率達年息20／
      100以上，且最少3個月即可償還本息，有給付與本金顯不
      相當紅利或報酬之情事；嗣因智富公司及其所屬子公司周
      轉不靈，「銀髮族養生別館」僅完成整地事宜，其餘均未
      動工興建，更因推出此項專案時曾向訴外人郭熙崑融資借
      款，為償還此筆借款，被告丁○○、己○○等人即決議將
      已於93年3月10日登記為寶聯發公司所有之系爭水仙段土
      地，於94年4月25日轉讓予郭熙崑，致使多數投資人因此
      蒙受損失等情，經法務部調查局新竹縣調查站移送及被害
      人陳靜玉等人訴由臺北市政府警察局中山分局報告臺灣臺
      北地方法院檢察署檢察官偵查起訴，有本院98年度上重訴
      字第31號被告丁○○等違反銀行法等偵審全卷可稽。
（三）再查被告戊○○在刑事案件審理時坦承伊曾擔任寶聯發公
      司負責人2個月，且曾參與「紅樹林銀髮族開發專案」之
      施工規劃、整地、施工等事宜；被告己○○坦承伊自93年
      1月13日起至93年7月底止，曾擔任寶聯發公司之負責人，
      寶聯發公司曾以在系爭水仙段土地建造「銀髮族養生別館
      」為投資標的，對外販售「紅樹林銀髮族開發專案」；被
      告甲○○坦承受被告丁○○之邀而擔任智富公司名義上負
      責人，被告乙○○坦承自92年10月起受雇於被告丁○○，
      每月薪水5萬元，向智富公司員工從事教育訓練課程等情
      ；並有紅樹林銀髮族開發專案合約書、認購單及紅樹林銀
      髮族養生別館簡介等件可憑（見刑事14027號偵查卷第1宗
      ）。又寶聯發公司原負責人為被告己○○，嗣變更為被告
      戊○○，董事有被告己○○，另因被告戊○○請辭，於93
      年11月5日召開董事會，改選被告丙○○為董事長等情，
      亦有寶聯發公司變更登記表、董事會議事錄可證（見刑事
      20134號偵查卷第3宗）。
（四）智富公司於92年12月30日經核准成立，被告甲○○為公司
      董事長、被告丙○○為監察人；寶聯發公司於93年1月13
      日經核准成立，被告己○○、戊○○、丙○○先後擔任過
      該公司之董事長有公司及分公司基本資料查詢表可證（見
      刑事重訴字第89號卷第1宗、第4宗）。另查證人即智富公
      司及其所屬分公司員工及投資人魏素靜在調查時證稱：伊
      於91年4、5月間到智富公司擔任業務員，92年7、8月升任
      副總經理，93年年初升為總經理，智富公司主要轉投資項
      目包括「紅樹林銀髮族開發專案」，公司給員工之投資優
      惠係以半年為一期，每期結束會連同18％之收益及本金返
      還等語（見刑事14027號偵查卷第1宗173-174頁）。證人
      即智富公司及其所屬公司投資人蔡淑貞亦在調查時證稱：
      伊於92年下旬進入新生國際公司擔任業務專員，智富公司
      為總公司，伊之工作係向客戶販售基金、股票，自93 年
      年初開始招募「紅樹林銀髮族開發專案」起造股東，以3
      、6、9個月為一期，以每期6％、10％、13％不等之固定
      收益計算股息，期滿本息同時發還股東，93年10月智富公
      司倒閉等語（見刑事14027號偵查卷第1宗331-332頁）。
      另證人即智富公司及其所屬公司投資人蔡震球亦在調查時
      亦證稱：伊先後投資智富公司推出之「紅樹林銀髮族開發
      專案」及其它金融商品各等語（同上偵卷306- 308頁）。
      依上所述，足見以被告丁○○為首之智富公司及其所屬寶
      聯發公司，自92年1月間開始即陸續向不特定多數人銷售
      「紅樹林銀髮族開發專案」及其它金融商品。被告等人之
      行為，均係屬於「以收受投資、使加入為股東或其他名義
      ，向多數人或不特定之人收受款項或吸收資金，而約定或
      給付與本金顯不相當之紅利、利息、股息或其他報酬者」
      之收受存款業務行為，此觀諸「紅樹林銀髮族開發專案」
      以3、6、9個月為一期，期滿以每期6％、10％、13％不等
      之固定收益計算股息，相當於年息20％左右亦明。
（五）按違反保護他人之法律，致生損害於他人者，負賠償責任
      ，民法第184條第2項定有明文。又按依銀行法第29條第1
      項規定，除法律另有規定者外，非銀行不得經營收受存款
      業務。所謂「非銀行」，凡非依銀行法第2條規定，依銀
      行法組織登記，經營銀行業務之機構均屬之。又依銀行法
      第5條之1規定，所謂「收受存款」，係指向不特定多數人
      收受款項或吸收資金，並約定返還本金或給付相當或高於
      本金金額之行為。而以借款、收受投資、使加入為股東或
      其他名義，向多數人或不特定之人收受款項或吸收資金，
      而約定或給付與本金顯不相當之紅利、利息、股息或其他
      報酬者，以收受存款論，為銀行法第29條之1所明定。經
      查被告丁○○成立智富公司並為實際負責人，被告庚○○
      擔任公司執行長，被告甲○○曾擔任智富公司董事長，被
      告乙○○為總顧問，被告己○○、戊○○均曾擔任寶聯發
      公司負責人，彼等透過智富公司、寶聯發公司向不特定多
      數人銷售「紅樹林銀髮族開發專案」，所為違反銀行法第
      29條之1、第29條第1項定，並致原告受有損害，堪以認定
      。被告等人共同犯銀行法第125條第1項前段之非法經營銀
      行業務罪，經本院98年度上重訴字第31號刑事判決判處被
      告丁○○有期徒刑5年，被告庚○○有期徒刑4年，被告戊
      ○○有期徒刑4年，被告甲○○有期徒刑4年，被告己○○
      有期徒刑3年2月，被告乙○○有期徒刑2年，緩刑5年，有
      本院98年度上重訴字第31號判決可稽。原告主張被告對伊
      成立侵權行為，堪信為真實。
（六）依上所述，原告依侵權行為法律關係請求被告丁○○、庚
      ○○、戊○○、甲○○、乙○○、己○○賠償28萬8,000
      元，應屬有據。
六、綜上，原告依侵權行為法律關係，請求被告丁○○、庚○○
    、戊○○、甲○○、乙○○、己○○給付28萬8,000元，及
    自起訴狀繕本最後送達被告翌日即98年7月14日起至清償日
    止，按年息5％計算之利息，為有理由，應予准許；至原告
    請求被告丙○○給付4萬8,000元本息部分為無理由，不應准
    許。末按本件命被告給付之金額未超過150萬元，經本院判
    決後即告確定，無宣告假執行之必要，原告聲請宣告假執行
    ，不應准許。
七、兩造其餘之攻擊或防禦方法，及未經援用之證據，經本院斟
    酌後，認為均不足以影響本判決之結果，無逐一詳予論駁之
    必要，併此敘明。
八、據上論結，本件原告之訴為一部有理由，一部無理由，依民
    事訴訟法第463條、第385條第1項前段、第79條、第85條第1
    項前段，判決如主文。
中    華    民    國    99    年    10    月    19    日
                      民事第七庭
                        審判長法  官  許正順
                              法  官  蘇芹英
                              法  官  鄭威莉
正本係照原本作成。
不得上訴。
中    華    民    國    99    年    10    月    19    日
                              書記官  李垂福

司法院資訊處製作；財團法人民間司法改革基金會備份。
